臺灣高等法院刑事判決　　　　　　　　　　　　　九十一年度上易字第一四四四號
　　上　訴　人　臺灣臺北地方法院檢察署檢察官
　　被　　　告　乙○○
右上訴人因被告竊佔等案件，不服臺灣台北地方法院八十八年度易字第七八七號，中
華民國九十一年四月八日第一審判決 (起訴案號：臺灣地方法院檢察署八十七年度偵
續字第三０二號)提起上訴，本院判決如左：
    主  文
上訴駁回。
    理  由
一、本案經本院審理結果，認第一審判決對被告乙○○為無罪之諭知，核無不當，應
    予維持，並引用第一審判決書記載之證據及理由（如附件）。
二、檢察官上訴意旨以：被告於案發時正持刀械砍切木材搭設地上物，為警以現行犯
    逮捕；且被告於警訊中亦坦承受雇陳志傑（已死亡）自十月中起在該處搭建房舍
    等語，核與證人王清源證述之情節相符，足徵被告確實有參與毀損竹木、整地建
    房屋行為。再被告舅舅陳國寶涉嫌竊佔部分，經一審法院為有罪判決後，陳國寶
    不服提起上訴，該案件於台灣高等法院調查時，證人陳永盛到庭結證稱：陳志傑
    等於八十六年八月一日確將現場騰空並已遷離將土地點交予告訴人，則陳志傑事
    後再行進入佔用，更屬明顯竊佔。又被告於原審法院審理時，坦承知悉陳志傑之
    家人因該土地涉訟，土地已出售給「陳萬榮」，因陳志傑之補償費新台幣（以下
    同）二百萬元遭其伯父扣住，因此透過本件被告向陳國寶請教取回該二百萬元之
    方法，嗣經陳國寶指點後，被告已取得該筆補償費等語。顯見被告確實知悉該土
    地早已由陳志傑之家人出賣與他人，陳志傑對該土地及其上竹木並無處分權。然
    原審卻仍認被告主觀上認為該土地係陳志傑家人所有而無犯罪故意，且無證據足
    認被告有何參與之行為，而為被告無罪之諭知，認事用法，尚有未洽等語。
三、經查：原審判決理由四之(二)中已說明本件公訴人所指之土地遭砍除竹林墾殖之情
    形，實係被告之友人陳志傑及證人陳國寶先後所為；再原審判決理由四之(三)中亦
    說明早在陳志傑父親尚在世時，陳志傑之家人即已開始佔用本件系爭土地，並在
    其上蓋屋生活多年，因被告聽信友人陳志傑稱該處土地是家人所有，是當陳志傑
    等在該土地上種竹子，陳大財在立樁時，被告於主觀上既認為上開土地係陳志傑
    家人所有，故其受陳志傑委託或經其同意而在旁邊幫忙，自與明知係他人土地而
    故為擅自墾殖之故意犯行有間；又原審判決理由四之(三)中並說明另案訴訟經和解
    之土地與公訴人指訴被告擅自墾殖之土地並不相同，則上開陳志傑親屬與告訴人
    間關於佔用土地之民事訴訟自與本案無涉，故公訴人認被告知悉陳志傑家人與告
    訴人有土地問題發生民事訴訟，與親屬間有補償金分配之問題，因而推認被告知
    悉上開遭墾殖之土地非陳志傑家人所有，尚乏依據。綜上，可見檢察官上訴理由
    所指摘之處，原審判決中均已詳明檢察官之指訴不可採之理由，是檢察官上訴指
    摘原判決不當，請求撤銷改判，非有理由，應予駁回。
四、被告經合法傳喚，無正當理由不到庭，爰不待其陳述逕行判決。
據上論結，應依刑事訴訟法第三百七十三條、第三百六十八條、第三百七十一條，判
決如主文。
本案經檢察官吳慎志到庭執行職務。
中    華    民    國    九十一    年      七      月      三十         日
                               台灣高等法院刑事第二十四庭
                                  審判長法  官  陳  貽  男
                 法  官  李  世  貴
                                        法  官  陳  憲  裕
右正本證明與原本無異。
不得上訴。
                                        書記官  劉  育  妃
中    華    民    國      九十一    年      七      月      三十一      日
附件：
臺灣臺北地方法院刑事判決                          八十八年度易字第七八七號
    公  訴  人  臺灣臺北地方法院檢察署檢察官
    被      告  乙○○  男  二十六歲（民國○○○年○○月○日生）
                        住臺北縣新店市○○路三十五號六樓
                        身分證統一編號：Ｆ0000000二號
右列被告因竊佔等案件，經檢察官提起公訴（八十七年度偵續字第三○二號），本院
判決如左：
    主  文
乙○○無罪。
    理  由
一、公訴意旨略以：被告乙○○與數名不詳姓名之人，基於意圖為自己不法之利益及
    毀損之共同犯意，於民國八十六年十月間，明知坐落新店市○○段灣潭小段五、
    五之十一、九十五之十六、九十五之三十六地號（經蒞庭檢查官當庭更正）土地
    非自己所有，竟先毀損土地上告訴人丙○○○所有之竹木，且在他人及公有山坡
 地上擅自墾值佔用，並於其上立樁擬搭建房屋使用，毀損及墾殖面積約二百坪，
    嗣於同年十二月二十三日為告訴人所雇用之管理人員王清源發現，當場查獲被告
    乙○○，因認被告涉犯刑法第三百五十四條毀損罪嫌及違反山坡地保育利用條例
    第十條規定，涉犯同條例第三十四條第一項罪嫌等語。
二、按犯罪事實應依證據認定之，無證據不得推定其犯罪事實；不能證明被告犯罪者
    ，應諭知無罪之判決，刑事訴訟法第一百五十四條、第三百零一條第一項分別定
    有明文。又所謂認定犯罪事實之證據，係指足以認定被告確有犯罪行為之積極證
    據而言，如未發現相當證據，或證據不足以證明，自不能以推測或擬制之方法，
    以為裁判基礎。又認定不利於被告之事實，需依積極證據，茍積極證據不足為不
    利於被告事實之認定時，即應為有利於被告之認定，更不必有何有利之證據。再
    者，刑事訴訟上證明之資料，無論其為直接證據或間接證據，均須達於通常一般
    人均不致於有所懷疑，而得確信其為真實之程度，始得據為有罪之認定，若其關
    於被告是否犯罪之證明未能達此程度，而有合理性懷疑之存在，致使無從形成有
    罪之確信，根據「罪證有疑，利於被告」之證據法則，即不得遽為不利被告之認
    定，其以情況證據（即間接證據）斷罪時，尤須基於該證據在直接關係上所可證
    明之他項情況事實，本乎推理作用足以確證被告有罪，方為合法，不得徒憑主觀
    上之推想，將一般經驗上有利被告之其他合理情況逕予排除，此觀諸最高法院七
    十六年臺上字第四九八六號、三十二年度上字第六七號判例意旨甚明。次按，告
    訴人之告訴，係以使被告受刑事訴追為目的，是其陳述是否與事實相符，仍應調
    查其他證據以資審認，最高法院五十二年度台上字第一三○○號判例意旨參照。
    又被害人所述被害情形如無瑕疵可指，而就其他方面調查又與事實相符，則其供
    述始得為判決之基礎，最高法院三十二年度上字第六五七號判例意旨參照。又行
    為人對於構成犯罪之事實，明知並有意使其發生者，為故意，行為人對於構成犯
    罪之事實，預見其發生而其發生並不違反其本意者，以故意論，刑法第十二條第
    一項、第十三條亦有明文。是故意犯之行為人須對於客觀不法構成要件之所有行
    為情狀有所認識，並有決意實現不法構成要件之主觀心態，或有容忍、聽任構成
    要件該當結果發生之心態，始符合該犯罪之主觀構成要件，得為故意犯刑罰法令
    處罰之對象。
三、本件公訴人認被告乙○○涉犯右揭犯行，係以：(一)被告乙○○坦承受僱於陳志傑
    在上開土地搭建房舍，將上開土地上小木屋拆除，並設樁欲蓋房屋使用之事實。
    (二)上開第五地號、第五之十一地號土地所有人為告訴人丙○○○，上開第九十五
    之十六地號、第九十五之三十六地號土地屬於國有財產局（係「國有」之誤植）
    所有，又該等土地均係經公告之山坡地，有土地登記簿謄本、臺北縣政府八八北
    府農六字第二七○七七五號函，則其上農作物均非屬被告或陳志傑所有。(三)右揭
    事實並據告訴人指訴綦詳，及證人王清源、甲○○證述在卷，足徵被告確實有參
    與毀損竹木、整地建屋。(三)陳志傑業於八十七年四月二日死亡一節，有八十七年
    偵字第二六○三號不起訴處分書及相驗屍體證明書可佐，是無法傳訊陳志傑以證
    明被告知悉上開土地非陳志傑所有。然被告供稱知悉陳志傑家人與告訴人因土地
    問題發生民事訴訟，陳志傑事後因該土地出賣之補償金遭其伯父扣留不發，經由
    其請教其舅舅陳國寶，陳志傑順利拿到二百萬元補償費等語，顯見被告確實知悉
    該土地已非陳志傑家人所有。(四)復有現場照片十張、地籍圖謄本、所有權狀、證
    明申請書附卷可按，資為論據。訊據被告則堅決否認右揭犯行，辯稱：其朋友陳
    志傑稱該處土地是他們家的，因為他們放工具之木屋太破舊，陳志傑請其、陳大
    財、陳國寶幫忙將木屋拆除，要重建，尚未重建警察就來了，此後的事其並不知
    情等語。
四、經查：
  (一)臺北縣新店市○○段灣潭小段第五地號及第五之十一地號土地係告訴人丙○○○
    所有，同地段灣潭小段第九五之十六地號、第九五之三六地號係國有土地，該等
    土地均屬公告之山坡地，有土地登記謄本及臺北縣政府於八十八年七月十七日以
    八八北府農六字第二七○七七五號函及同年八月三日以八八北府農六字第二八三
    一八七號函載：臺北縣新店市○○段灣潭小段第五、五之十一、五之十二、九十
    五之十六、九十五之十九、九十五之三十六等地號土地，係經行政院六十八年十
    一月二十一日臺六十八經字第一一七○一號函核定，臺灣省政府六十九年二月六
    日六九府農山字第一二○一六六號公告之山坡地；又行政院八十五年一月十三日
    臺八十五農一三三五號函及臺灣省政府八十五年三月六日八五府農水字第一二三
    一號公告「本府前依山坡地保育利用條例第三條規定劃定公告之山坡地，經報奉
    行政院核定沿用水土保持法所稱之山坡地」等語，在卷可憑，堪以認定。
  (二)其次，上開告訴人所有及國有土地範圍內，部分區域之竹林遭人砍除後墾殖，係
    經證人即告訴人土地管理員王清源發現，再轉知告訴代理人甲○○該地區遭墾殖
    之情形，固據證人王清源證述在卷，然而，證人王清源於警訊及偵查中明白證稱
    ：其不認識乙○○，但認識陳志傑，八十六年十二月間其到竹林巡視，發現土地
    被挖土機挖過，但現場未見挖土機及工人，其不知道是何人做的等語（參八十七
    年度偵字第二六○三號卷宗第五頁反面、第三十五頁及八十七年度偵續字第三○
    二號卷宗第四十二頁）；於本院調查時證稱：其於八十六年十月間發現竹林被砍
    除，當時看見陳國寶及一名原住民成年男子，沒有看見被告等語（參本院八十八
    年八月十六日訊問筆錄），又稱：卷附臺北縣新店地政事務所八十八年四月八日
    複丈成果圖黃色部分（即臺北縣新店市○○段灣潭小段第五地號、第五之十一地
    號、第五之十二地號、第九十五之十六地號、第九十五之十九地號、第九十五之
    三六地號土地之「平地」部分，複丈成果圖標示M、E、B、D、C、N部分），一部
    份係陳志傑在八十五年間將原有竹林砍除，面積達黃色部分土地面積四分之三，
    其餘部分竹林是陳國寶所砍除，該複丈成果圖標示L及A部分茅架坐落之土地（即
    上開第五地號、第五之十一地號土地）上竹林及雜草，是陳志傑所砍除等語（參
    本院八十八年九月十日訊問筆錄），核與證人陳國寶於本院調查時證稱：鐵皮屋
    及木架（即複丈成果圖標示F、G、J、I、H部分，坐落於上開地段灣潭小段第九
    十五之十六地號、九十五之三十六地號土地）部分之土地係其除草後，於八十七
    年六、七月間叫陳大財蓋的，被告未參與，茅架（即複丈成果圖標示A、L部分，
    坐落於上開地段灣潭小段第五地號、第五之十一地號土地）坐落土地之竹林係陳
    志傑砍除，再由其整理後，於八十八年二、三月間搭蓋的，被告未參與等語（參
    本院八十八年四月八日訊問筆錄）相符，由上足徵，證人王清源早於八十五年間
    即已發現陳志傑將上開複丈成果圖標示「平地」部分四分之三土地及標示「茅架
    」部分土地之竹林砍除，該地其餘四分之一土地之竹林則係遭陳國寶砍除，嗣於
    八十六年十二月間發現上開土地遭人以挖土機開挖時，並未在現場發現行為人，
    ，是公訴人所指上開告訴人及國有土地遭砍除竹林墾殖之情形，實係被告之友人
    陳志傑及證人陳國寶先後所為，並無證據足認被告有何參與之行為。
  (三)第查，被告於偵查中供稱：其看過陳志傑之父親、哥哥住過那裡（指上開土地）
    ，原先有房子陳志傑之父親在住，之後被燒掉，他們就在旁邊另蓋一小木屋，周
    圍種竹筍等語（參八十七年度偵字第二六○三號卷宗第五十三頁反面），核與告
    訴代理人甲○○於偵查中陳稱：上開告訴人所有之土地係向陳志傑之祖父購得，
    購買後曾被陳志傑之父親佔用過，陳志傑之父親去世後，陳志傑又來佔用等語大
    致相符，足見早在陳志傑父親尚在世時，陳志傑之家人即已開始佔用首揭土地，
    並在其上蓋屋生活多年，則被告辯稱：其友人陳志傑稱該處土地是他們家的等語
    ，應非虛詞，從而被告因友人陳志傑稱該處土地是家人所有，於主觀上認為上開
    告訴人及國有之土地係屬陳志傑家人所有，非無可能。是被告雖於警訊及偵查中
    供稱陳志傑請其等幫忙拆除破舊木屋搭建新屋等語；於本院審理時供稱陳志傑說
    土地是他們家的，其等在上面種竹子，陳大財在立樁時，其等在旁邊幫忙搬等語
    ，惟被告於主觀上既然認為上開土地係陳志傑家人所有，其受陳志傑委託或經其
    同意而為上開行為，自與明知係他人土地而故為擅自墾殖之故意犯行有間，不能
    遽以違反山坡地保育利用條例之罪名相繩。而告訴人所有之上開地段灣潭小段第
    五地號部分範圍之土地，前雖遭陳志傑之親屬陳永盛、陳金發、陳永嘉佔用一點
    一五七二公頃，嗣於八十四年五月八日在臺灣高等法院八十二年度重上字第七七
    號請求拆屋還地事件審理時和解成立，陳永盛等三人同意返還該佔用之土地予本
    案告訴人丙○○○，本案告訴人丙○○○願給付陳永盛等三人補償費共新臺幣（
    下同）一千二百萬元，有臺灣高等法院八十二年度重上字第七七號和解筆錄影本
    一件在卷可按（參八十七年度偵續字第三○二號卷宗第六頁至第十頁），雙方並
    於八十六年八月一日履行和解契約，清除地上物及返還佔用土地，並點交予本案
    告訴人丙○○○，此有確認書影本一紙存卷足佐。然告訴人代理人陳信亮律師於
    本院調查時陳稱：被告涉嫌佔用之土地位置在九十年十二月二十八日補充告訴理
    由狀證四複丈成果圖紅色方形區域，該區域上方紅色彎曲界線以上之土地，係八
    十六年八月一日陳志傑兄弟清理地上物後點交予告訴人之部分等語（參本院九十
    年十二月二十八日訊問筆錄及卷附上開補充告訴理由狀證四複丈成果圖），而詳
    參上開和解筆錄、確認書及複丈成果圖所示陳志傑親屬佔用及點交予本案告訴人
    丙○○○之土地範圍，係位於證人王清源發現遭砍除竹林墾殖之土地之北方，顯
    與公訴人指訴被告擅自墾殖之土地並不相同，則上開陳志傑親屬與告訴人間關於
    佔用土地之民事訴訟自與本案無涉，則公訴人認被告知悉陳志傑家人與告訴人有
    土地問題發生民事訴訟，與親屬間有補償金分配之問題，因而推認被告知悉上開
    遭墾殖之土地非陳志傑家人所有，尚乏依據。
  (四)末查，告訴人代理人甲○○先後於警訊及偵查中指訴：陳志傑於八十六年十二月
    二十三日僱用乙○○在告訴人所有上開第五地號土地上毀損地上物及搭建房舍等
    語（參八十七年度偵字第二六○三號卷宗第六頁反面）；又稱：八十六年十月間
    在現場見到乙○○，但他說是陳志傑叫他蓋的，乙○○等人將竹林全部挖平，並
    在上面蓋屋等語（參八十七年度偵續字第三○二號卷宗第二十頁反面）；又稱：
    被告在整地，把竹子拔起來準備蓋屋，約二百坪左右；上開第五地號、第三之一
    地號是告訴人所有，第九十五之十七地號、第九十五之十八地號是國有土地，被
    告占了約一百坪是告訴人之私人土地，其餘二百坪是國有地等語，伊會同警方查
    獲被告一次，但王清源看過被告好多次等語（參同上偵查卷第五十四頁反面），
    另告訴人代理人陳肇崇於本院調查時指稱：上開第五地號、第五之十一地號、第
    五之十二地號、第三之三十地號土地係告訴人所有，第九十五之十七地號、第九
    十五之十八地號係國有土地，八十六年十一月間王清源看見被告與陳志傑砍除竹
    林，在土地上蓋木屋等語，參以告訴人代理人甲○○及陳肇崇所指訴關於被告毀
    損竹林之時間、地點、面積先後並不一致，且未特定，其等所稱被告在整地、拔
    除竹林，為王清源看見多次等情節復與前述證人王清源結證未看過被告拔除竹林
    等情迥異，非無瑕疵，尚難俱採。況告訴人代理人甲○○係經證人王清源通知，
    始於八十六年十二月十三日會同警方在上開土地發現被告在場，告訴人代理人陳
    肇崇則未在現場見過被告，自應以現場管理土地之證人王清源所證者為可採。
  (五)綜右所述，告訴人上開土地上竹林既係陳志傑及陳國寶所砍除，並無證據足認被
    告有何參與行為；且被告係經友人陳志傑告知上開土地係家人所有，而於主觀上
    認為該等土地係屬友人家人所有，遂受陳志傑之委託或經同意拆除該土地上舊木
    屋，幫忙搭建新屋，則其所為顯與明知係他人土地而故為擅自墾殖之故意犯行有
    間，自不能遽論以毀損罪及違反山坡地保育利用條例之罪名。
五、綜上各情，本案尚未達於通常一般之人均不致有所懷疑，得確信其為真實之程度
    ，而有合理性懷疑之存在，本院無從形成有罪之確信。此外，復查無其他積極證
    據足資認定被告涉有刑法第三百五十四條之毀損罪及違反山坡地保育利用條例第
    三十四條第一項之罪嫌，既不能證明被告犯罪，基於「罪證有疑，利於被告」之
    證據法則，依法應為無罪之諭知。至公訴人聲請向臺北縣工務局函查以證明被告
    佔用土地之位置，然本院業於八十八年十月十一日以北院刑正八八易七八七字第
    二四五八四號函詢臺北縣新店市公所，經該所於同年十月二十日以八八北縣店工
    字四三二四九號函覆臺北縣工務局拆除違建之相關資料，此有各該函文資料在卷
    為憑。又告訴人代理人陳信亮律師聲請調閱臺灣高等法院九十年上訴字第二七四
    六八號陳國寶恐嚇取財等案卷，以證明被告在該案證述陳志傑於八十二年就叫被
    告去挖竹筍等情，然縱使被告早於八十二年間即經陳志傑邀集前往上開土地挖竹
    筍等情屬實，亦無從據以認定被告對於上開土地非陳志傑家人所有一節為明知，
    是以並無再行函查或調閱前開卷宗之必要，附此敘明。
據上論斷，應依刑事訴訟法第三百零一條第一項，判決如主文。
本案經檢察官俞秀端到庭執行職務
中    華    民    國      九十一      年      四      月      八        日
                                      臺灣臺北地方法院刑事第八庭
                                          法  官  張筱琪
右正本證明與原本無異。
如不服本判決，應於判決送達後十日內向本院提出上訴狀(應抄附繕本)。告訴人
或被害人如對於本判決不服者，應具備理由請求檢察官上訴，其上訴期間之計算
係以檢察官收受判決正本之日期為準。
                                          書記官    吳一凡
中    華    民    國      九十一      年      四      月      十        日
